臺灣高等法院臺南分院刑事判決　　　　　九十一年度上易字第四九三號　Ａ
　　　上　訴　人　臺灣臺南地方法院檢察署檢察官
　　　上　訴　人
　　　即　被　告　甲　○　○
　　　選任辯護人　黃　溫　信　律師
　　　上　訴　人
　　　即　被　告　己　○　○
　　　選任辯護人　郁　旭　華　律師
　　　上　訴　人
　　　即　被　告　丁　○　○
　　　上　訴　人
　　　即　被　告　庚　○　○
右上訴人因被告等偽造文書案件，不服臺灣臺南地方法院八十八年度易字第四八六號
中華民國九十一年二月二十七日第一審判決（起訴案號：臺灣臺南地方法院檢察署八
十七年度偵續字第一二一號、八十七年偵字第一四七九七號），提起上訴，本院判決
如左：
      主      文
原判決撤銷。
甲○○、己○○、丁○○、庚○○均無罪。
      理      由
一、公訴意旨略以：丁○○與蔡鳳英（已因死亡而不起訴處分確定）係朋友關係，緣
    坐落臺南縣永康市○○段三三九之三地號、建、０‧０四三九公頃土地，原登記
    為蔡鳳英之父蔡聖宇所有，因其舅父乙○○、丙○○起訴請求土地所有權移轉登
    記而纏訟。蔡聖宇死亡後，該土地由蔡鳳英於八十二年三月十五日辦畢分割繼承
    登記，並承受訴訟。丙○○隨即於八十二年五月二十六日，聲請臺灣臺南地方法
    院對該土地假扣押，並於同年月二十八日為假扣押登記。嗣最高法院於八十六年
    一月三十日判決，為有利於乙○○、丙○○之認定而發回本院更審。蔡鳳英為圖
    脫產，乃與丁○○商量，丁○○即介紹其朋友甲○○與蔡鳳英認識，並由甲○○
    另邀己○○、庚○○，共同計畫為虛偽買賣登記。先於八十六年九月十一日，由
    蔡鳳英與丁○○訂立協議書，內載：由丁○○仲介該土地買賣，事成後由蔡鳳英
    投資新臺幣（下同）一千七百萬元在丁○○民間放款業務，丁○○保證每月利息
    平均有二分以上，利息每三個月結算一次。復於八十六年十月四日在臺南市首相
    飯店內，由丁○○執筆書寫蔡鳳英與甲○○間之房屋土地買賣契約書，並自為見
    證人。該房屋土地買賣契約書第二條規定：買賣價金三千二百萬元，先付訂金一
    千萬元正，其餘二千二百萬元於移轉所有權後簽發支票交賣方（即蔡鳳英），發
    票日期：八十六年十二月二十日付二百萬元；八十七年一月二十日付五百萬元；
    八十七年三月二十日付一千萬元；八十七年四月二十日付五百萬元。第五條：本
    件不動產移轉，己○○四三九分之一八四、甲○○四三九分之一七０、庚○○四
    三九分之八五。準備就緒後，即提供擔保聲請法院撤銷假扣押，並於八十六年十
    月二十日，向臺南縣永康地政事務所辦理塗銷假扣押登記，同時亦以買賣為原因
    ，將蔡鳳英所有產權移轉四三九分之一七０為甲○○；四三九分之一八四為己○○；四三九分之八五為庚○○所有，經於同年月二十二日辦畢登記，使使該所不
    知情之承辦公務員，將此不實移轉登記事項於其職務上所掌之公文書土地登記簿
    ，足以生損害於土地登記之正確及乙○○、丙○○。案經乙○○、丙○○告訴及
    檢察官自動檢舉，因認被告等共犯刑法第二百十四條使公務員登載不實罪云云。
二、按犯罪事實應依證據認定之，無證據不得推定其犯罪事實；又不能證明被告犯罪
    者，應諭知無罪之判決；刑事訴訟法第一百五十四條、第三百零一條第一項分別
    定有明文。又認定不利於被告之事實，須依積極證據，苟積極證據不足為不利於
    被告事實之認定時，即應為有利於被告之認定，更不必有何有利之證據。再事實
    之認定，應憑證據，如未能發現相當證據，或證據不足以證明，自不能以推測或
    擬制之方法，為裁判基礎。又告訴人之告訴，本以使被告受刑事訴追為目的，故
    其陳述是否與事實相符，自應調查其他證據，以資審認，苟其所為攻擊之詞，尚
    有瑕疵，則在此瑕疵未予究明以前，即不能遽採為斷罪之基礎，最高法院三十年
    上字第八一六號、四十年台上字第八六號、五十二年台上字第一三００號、六十
    一年台上字第三０九九號判例參照。
三、公訴人認被告等人涉犯使公務員登載不實罪嫌，無非以告訴人乙○○、丙○○指
    訴，及該筆買賣金額高達三千二百萬元，簽約時僅由甲○○一人與蔡鳳英簽約，
    己○○、庚○○簽約時均不在場，何時去簽契約亦不知情，而且不勘查現場，又
    甲○○於偵查中供稱：訂約時交付現金二百萬元，並簽發彰化商業銀行永康分行
    面額二百萬元支票一張、五百萬元支票四張，另轉讓對於丁○○之八百萬元債權
    給蔡鳳英，己○○匯給我七十萬元，庚○○交給我二十萬元現金。而該土地係甲○○等三人合夥購買，何以未依持分比例出資，僅由己○○給付七十萬元，庚○○給付二十萬元，其餘全由甲○○先行負擔？又蔡鳳英為何會輕率同意甲○○所
    轉讓之八百萬元債權，且僅收取二百萬元現金後，即將三千二百萬元之土地先行
    辦妥移轉登記？又被告丁○○與蔡鳳英所訂之協議書，載明蔡鳳英將投資一千七
    百萬元在丁○○之民間放款業務。丁○○既無帳冊可提出，將來如何結算利潤？
    又系爭土地上存有一間三合院，一棟四樓三房屋及一棟汽車保養廠，在地上建物
    未妥善處理前，被告等人何以不顧慮將來可能會發生產權糾紛，而必要立即決定
    購買？又蔡鳳英於八十六年十月二十二日辦妥土地所有權移轉登記後，於八十六
    年十一月十五日即上吊自殺，而被告甲○○所簽發彰化商業銀行永康分行八十六
    年十二月二十日票期，面額二百萬元，及八十七年一月二十日票期，面額五百萬
    元之支票，均於蔡鳳英死亡後，由被告丁○○分別存入其自己及其妻鍾秋萍之銀
    行帳戶提領，並有最高法院判決影本、土地登記簿謄本、協議書影本及房屋土地
    買賣契約書影本附卷，為其所憑論據。
四、訊之上訴人即被告甲○○、己○○、庚○○、丁○○均坦承與蔡鳳英為上開所有
    權移轉登記，惟均堅決否認有虛偽買賣，並使公務員登載不實等犯行。被告甲○○、己○○、庚○○均辯稱：本件土地係真買賣不是假買賣。被告丁○○辯稱：
    伊介紹甲○○與蔡鳳英認識，並介紹本件土地買賣，代寫蔡鳳英與甲○○間之買
    賣契約書，而本案主要關鍵在於甲○○與蔡鳳英為上開所有權移轉登記，是否有
    虛偽之買賣登記，然依卷證所示，甲○○確有附出巨額款項，足認本件買賣應為
    真實云云。
五、經查：
  (一)本案被告甲○○、己○○、庚○○等三人共同以三千二百萬元向蔡鳳英購買系爭
    土地及地上建物之事實，有由被告甲○○名義與蔡鳳簽訂買賣契約，並由丁○○
    擔任見證人，有該契約書影本在卷足憑。又買賣價金給付方法，係由被告甲○○
    給付現金二百萬元及面額二百萬元支票一張、面額五百萬元支票四張交予蔡鳳英
    ，及轉讓甲○○對丁○○之債權八百萬元與蔡鳳英，以抵償買賣價金等情，有蔡
    鳳英簽名蓋章於支票影本上之收據在卷可稽，且被告甲○○所簽發上開面額二百
    萬元、五百萬元及二百萬元、一百零三萬元支票各一張銀行兌現，亦有支票影本
    在卷可佐。倘若本件為虛偽買賣，則被告甲○○何須付款？又系爭土地於八十七
    年一月間，經統華產物鑑定有限公司鑑定為三千七百八十四萬八千元，而蔡鳳英
    賣出開價四千萬元，經甲○○殺價後以三千二百萬元成交，已據同案被告丁○○
    於卷附八十六年度偵字第一四三三九號偵查中證述甚詳，是本件買賣有完整買賣
    契約，並經還價後成交，且有部分付款憑證可按，被告甲○○、己○○、庚○○
    等三人所辯共同以三千二百萬元向蔡鳳英購買系爭土地及地上建物，足堪採信。
  (二)依告訴人乙○○、丙○○於九十一年五月八日具狀陳述意見稱：八十五年蔡鳳英
    不斷對丙○○及相關人提出刑事告訴，八十六年十月十六日蔡鳳英塗銷假扣押，
    同年十月二十二日登記過戶予甲○○、己○○、庚○○等人，同年十一月十五日
    蔡鳳英即離奇吊死，如蔡鳳英與甲○○、己○○、庚○○等有實際土地買賣，則
    交易款項應由其家人收受，而不應由丁○○、戊○○收錢一節，足徵告訴人對被
    告甲○○買受系爭土地確已付出款項一節，並不爭執，堪認甲○○購買系爭土地
    為真。至於被告丁○○兌領土地價款，亦足認蔡鳳英有意投資丁○○放款業務，
    以及丁○○願介紹蔡鳳英與甲○○認識並成立本件買賣之合理性。另何以由戊○○提示支票等情，據證人蔡德中即蔡鳳英胞弟於原審稱：「我姊過逝後，母親跟
    我說，姊生前交她三張各五百萬元之支票，我姊過逝前半個月跟我說已把土地賣
    了，至於價金如何分配則沒談到，那三張支票是我姊要給我媽的錢，．．甲○○
    到我家以庭呈受款人為蔡邱金葉之支票十四張換回前述三張支票，只有四月十五
    日、七月十五日兩張支票兌現．．。」「．．．我姊只說買主是甲○○，有無其
    他買受人我不知道，我姊說價金一部分要和丁○○合開當舖，問我要不要經營．
    ．。」（上詳原審卷(一)第一五一、一五二頁）。又稱：「戊○○是我朋友，八十
    七年十月份甲○○打算以一棟三層樓之房地過戶給我媽媽，我十月份有去看，本
    來同意打算換環境．．．房子本來要抵一千萬元，剩下五百萬元，八十八年一月
    底，甲○○要求把先三張支票一千五百萬元換回去，我就託戊○○去我媽那拿票
    跟甲○○換回十四張票，．．．我母親八十八年六月過逝前曾提及將兩張票交給
    戊○○去換現金借錢蓋廟．．．」等語。（詳原審卷(二)第三一二頁）。是本案甲○○購買系爭土地所簽發支票，已由蔡邱金葉在彰化業銀行永康分行兌領三百零
    三萬元（詳原審卷(一)第一四六、一四七頁）外，並有戊○○提示兌領一百零八萬
    九千元及向甲○○換取現金一百十三萬一千元，有票據影本在卷足憑（詳原審卷
    (三)第八八至九一頁），總計此部分付款為五百二十五萬元，還同前開存入丁○○
    戶七百萬元及訂金二百萬元，甲○○共支付一千四百二十五萬元，如為假買賣，
    則甲○○應無付款必要。
  (三)本案買賣後，被告甲○○、己○○、庚○○等人確曾將系爭土地與郭晃丞、郭淑
    英、王月日、龔惠卿設定擔保權利總金額本金一千五百萬元抵押權登記，並另與
    張麗文設定地上權登記，及己○○將其所有權有權利範圍四三九分之一八四部分
    賣予沈雲翔等情，有臺南縣永康地政事務所九十年十月三日九十所登記字第０八
    六七五號函檢送抵押權及地上權設定申請書影本（詳原審卷(三)第一二六至一五四
    頁）及土地登記簿謄本影印本在卷可稽（詳原審卷(一)第二八五至二０九頁），益
    徵被告甲○○等人於購得系爭土地後知悉產權糾紛太大，而有保護其本身權益必
    要，方有如此作為，如係假買賣又何必如此。至於被告甲○○、己○○與沈雲翔
    謀議脫產，推由己○○與沈雲翔通謀虛偽買賣部分，沈雲翔已由臺灣臺南地方法
    院以八十九年度易字第七七七號刑事判決判處有期徒刑十月，經本院以九十年度
    上易字第二六八號刑事判決駁回上訴確定在案（被告甲○○、己○○檢察官聲請
    併案部分，詳如後述）。及被告甲○○、己○○、庚○○等人之設定抵押權、地
    上權行為，有無另涉犯行，則非本案所得審究。
  (四)至於被告己○○、庚○○於偵查中供稱：訂立買賣契約時均不在場，被告己○○
    並供稱：何時去簽契約我不知道；被告丁○○、甲○○亦供稱：訂立契約時僅有
    其二人與蔡鳳英在場。及被告甲○○供稱：簽約那天早上由丁○○載我及蔡鳳英
    去繞了一圈後再去臺南市首相飯店簽約，我沒有下車，己○○、庚○○沒有去，
    他們信任我；被告己○○供稱：我僅認識甲○○，其他不認識，八十六年十一月
    （房屋土地登記後）我才去看。與被告甲○○於偵查中供稱：訂約時交付現金二
    百萬元，並簽發彰化商業銀行永康分行面額二百萬元支票一張、五百萬元支票四
    張，另轉讓對於丁○○之八百萬元債權給蔡鳳英，己○○匯給我七十萬元，庚○○交給我二十萬元現金。雖核與一同買受土地應依持分比例出資情形不合，但人
    類行為模式不能僅以不合常情即非真實之二分法分類。故應就整體觀察，當事人
    間是否有買賣事實存在為本案爭點，其他支節則僅供事實認定之旁證，自不得捨
    本遂末為事實認定。另查該系爭土地上存有一間三合院，一棟四樓三房屋及一棟
    汽車保養廠，已據告訴人丙○○供述明確，並有現場照片三張及房屋稅繳款書影
    本在卷足憑。在地上建物未妥善處理前，被告甲○○等人何以不顧慮將來可能會
    發生產權糾紛，而必要立即決定購買一節，則核與告訴人丙○○於本院提出其於
    家門前拾獲雓記簿內容所述，不讓買地人看現場，因不讓他舅舅（即告訴人）知
    道等情相互合，因此被告等人向蔡鳳英購買土地，蔡鳳英不帶被告甲○○看地
    ，不能歸責被告等人，併此敘明。
六、綜上所述，本案依調查所得證據，尚不能證明被告甲○○、己○○、庚○○與蔡
    鳳英間就系爭土地為虛偽買賣，原審未加詳求，遽依告訴人之指訴及以推測或擬
    制方法，論以被告等人罪刑，自有未妥。被告上訴意旨，指摘原判決不當，為有
    理由，檢察官循告訴人聲請，認原判決量刑過輕，則無理由，原判決既有可議，
    自應由本院將原判決撤銷改判，另為被告甲○○、己○○、庚○○、丁○○等人
    無罪判決之諭知，以昭公允。
七、臺灣臺南地方法院檢察署以八十九年度偵字第三０一二號併案意旨以：被告甲○○、己○○與沈雲翔（沈雲翔部分，業由臺灣臺南地方法院判處有期徒刑十月，
    經本院以九十年上易字第二六八號駁回上訴確定）在丙○○提出前開告訴後，為
    使丙○○難以索回土地，與甲○○、己○○謀議脫產，三人基於共同犯意之聯絡
    ，推由沈雲翔與己○○於八十七年四月十六日，在臺南市○○路一號葉泰和代書
    事務所，通謀虛立己○○將前開臺南縣永康市○○段三三九之三地號其名下之持
    分四三九之一八四土地，以一千三百九十一萬五千元，出售予沈雲翔之買賣契約
    書乙份，再利用不知情之葉泰和於同年四月二十九日在該代書事務所，據以作成
    內容不實之土地移轉契約書、土地登記申請書各乙份後，於同年五月十五日持向
    台南縣永康地政事所申請登記，使該所不知情之承辦公務員，將此不實移轉登記
    事項於其職務上所掌之公文書土地登記簿上，足以生損害於永康地政事務所土地
    登記之正確性及乙○○、丙○○云云。經查本案巳經判決被告甲○○、己○○無
    罪，上述併案事實則與本案無連續犯關係，非屬裁判上一罪，本院依法不得審究
    ，應退還原檢察署，另行偵辦。
據上論斷，應依刑事訴訟法第三百六十九條第一項前段、第三百六十四條、第三百零
一條第一項，判決如主文。
本案經檢察官廖椿堅到庭執行職務。
中    華    民    國      九十一      年      十一      月      五      日
                                  臺灣高等法院臺南分院刑事第一庭
                                      審判長法官  茆    臺    雲
                                            法官  蔡    長    林
                                            法官  李    文    福
右正本證明與原本無異。
不得上訴。
                                      法院書記官  李    良    倩
中    華    民    國      九十一      年      十一      月     十一     日
